【裁判字號】    98,台上,2464
【裁判日期】    981224
【裁判案由】    請求土地所有權移轉登記等
【裁判全文】
最高法院民事判決            九十八年度台上字第二四六四號
上  訴  人  甲○○
訴訟代理人  王文聖律師
被 上訴 人  乙○○
            丙○○
            丁○○
            戊○○
            己○○
上列當事人間請求土地所有權移轉登記等事件，上訴人對於中華
民國九十八年八月二十五日台灣高等法院台中分院第二審判決（
九十七年度重上字第八六號），提起上訴，本院判決如下：
    主  文
原判決廢棄，發回台灣高等法院台中分院。
    理  由
本件上訴人主張：伊於民國九十六年七月十二日向被上訴人己○
○借款新台幣（下同）二千五百萬元，並將其所有、登記於訴外
人白光烈名下坐落苗栗縣通霄鎮○○段四一一地號、四三六地號
、四三七地號、四五○地號、四五一地號等五筆土地（下稱系爭
土地），以附買回之條件出賣予己○○作為擔保，雙方於同日簽
訂「不動產買賣附買回契約書」（下稱系爭買回契約），約定借
款期限為六個月，期限屆滿時伊得以原價清償借款買回系爭土地
。伊與己○○簽定系爭買回契約後，即將系爭土地之移轉登記手
續資料交予己○○指定之代書黃國，己○○隨即指示代書將系
爭土地逕行登記於被上訴人乙○○、丙○○、丁○○、戊○○四
人（下稱乙○○等四人）名下。嗣伊於上開借款期限屆至前，通
知己○○欲清償借款，並請求返還系爭土地，竟遭己○○拒絕，
而乙○○等四人亦拒不返還系爭土地。系爭土地係由己○○以乙
○○等四人之名義登記，乙○○等四人應負有與己○○相同之返
還土地義務等情，爰依系爭買回契約之約定，先位聲明求為命乙
○○等四人將系爭土地所有權全部移轉登記予伊之判決。又如認
己○○與乙○○等四人間就系爭土地有買賣關係，且乙○○等四
人為善意之第三人時，伊之先位請求部分恐無理由，惟己○○於
伊借款期限未屆至前即將系爭土地出賣予他人，使伊無法買回系
爭土地，因而受有喪失系爭土地所有權之損害，己○○應依民法
第二百二十六條第一項規定賠償伊，依系爭土地之公告現值計算
，己○○應賠償三千三百八十萬六千零四十五元等情，備位聲明
求為命己○○給付伊三千三百八十萬六千零四十五元及自九十七
年二月十六日起加計法定遲延利息之判決。
被上訴人己○○則以：依系爭買回契約第二條之(二)之約定，上訴
人應按月支付四十二萬元之利息。另依該契約第十一條約定，上
訴人於契約程序第(一)項第 (a)款完成後起算六個月內有買回權。
第十二條又約定未完成買回前，上訴人有任何一次未按期繳息，
即喪失買回權。上訴人自簽訂系爭買回契約後，除前三個月利息
已先扣除外，自第四個月即九十六年十月起即未再給付每月之利
息，依系爭買回契約第十二條之約定，上訴人已喪失買回權。上
訴人起訴主張依系爭買回契約之約定，請求將系爭土地返還或賠
償損害，顯無理由等語，資為抗辯；被上訴人乙○○等四人亦以
：上訴人與伊等四人間並無任何契約或法律關係存在。系爭買回
契約與伊等四人無涉，伊等四人不受該契約之拘束。系爭土地係
伊等四人共同集資向己○○購買，而以戊○○名義與己○○簽訂
「土地買賣契約書」，並經洪塗生律師見證，伊等四人業已給付
買賣價金予己○○，並非己○○借用伊等四人之名義登記。伊等
四人因信賴登記而向己○○買受系爭土地，並已辦妥所有權移轉
登記，應受土地法第四十三條之保護而取得系爭土地之所有權等
語，資為抗辯。
原審維持第一審所為上訴人敗訴之判決，駁回其上訴，無非以：
上訴人向己○○借款二千五百萬元，為供該借款之擔保，上訴人
與己○○於九十六年七月十二日簽訂系爭買回契約，由上訴人將
其所有登記名義人為白光烈之系爭土地出售予己○○，約定總價
金為二千五百萬元。己○○已依系爭買回契約第二條之約定給付
完畢，上訴人亦已依約將系爭土地辦理不動產所有權移轉登記所
需文件提交登記專業代理人辦理移轉登記。乙○○、丙○○、戊
○○等三人於九十六年七月十七日以買賣為原因（原因發生日期
為同年月十二日），各登記取得系爭土地應有部分四分之一。丁
○○則於九十六年九月四日以買賣為原因（原因發生日期為同年
月二十日），登記取得系爭土地應有部分四分之一。乙○○等四
人將一千四百萬元支票交付己○○，再由己○○將此一千四百萬
元支票交付上訴人，並由上訴人提示兌領完畢等情，為兩造所不
爭執。次查系爭買回契約第十二條約定：未完成買回前，乙方（
即上訴人）有任何一次未按期繳息，即喪失買回權。未繳利息從
此免繳，已繳利息、其他費用，也不得請求返還。第十四條約定
：買回價金同為二千五百萬元，已付利息自屬甲方（即己○○）
，已付費用各自負擔，其他款項雙方互抵後，餘額再給付甲方。
上訴人自認其自九十六年十月起即未按月給付利息四十二萬元予
己○○，則上訴人自九十六年十月未按月給付利息予己○○前，
如未完成買回，依上開約定，應認已喪失買回權。而證人鄭秋東
、羅義富、林金安、黃國均稱上訴人並未找到己○○，上訴人
之意思表示顯未達到己○○，依民法第九十四條、第九十五條第
一項前段之規定，未發生效力。己○○既未表示拒絕受領，上訴
人行使買回權時，仍應同時提出買回之價金，並無民法第二百三
十五條但書規定之適用。上訴人主張：黃國受上訴人與被上訴
人之委任，就系爭土地買回事宜為雙方之代理人，上訴人已於買
回期限內向黃國表示為清償亦即為買回之意思，上訴人所為買
回意思表示之效力及於本人己○○而已生買回之效力云云。然查
本件買回金額為二千五百萬元，數額甚巨，若非特別可信賴之人
，當無授權他人代為受領之可能，而黃國自承與兩造不熟，己
○○不可能委任黃國代為受領上訴人之清償買回。且上訴人亦
自述一再找尋己○○、戊○○欲為買回系爭土地，訂約時，己○
○倘有授權黃國代為受領上訴人之清償買回，上訴人直接找黃
國即可，何必大費周章找己○○、戊○○，足見黃國並無代
為受領清償買回之權限。縱認黃國有代為受領清償買回之權限
，惟上訴人於向黃國表示買回時，並未同時提出二千五百萬元
，僅攜帶即期支票三張作為買回價金。而債務人本應依債之本旨
提出給付，民法第二百三十五條訂有明文。依系爭買回契約第十
四條約定，買回價金係二千五百萬元，上訴人行使買回權時，應
同時支付二千五百萬元，始生買回之效力。但上訴人向黃國表
示買回時，縱有攜帶即期支票三張，但即期支票得否兌現尚未得
知，上訴人並未依債之本旨提出給付，依最高法院七十九年台上
字第二二三一號判例意旨，本件買回契約尚未發生效力。上訴人
既未於九十六年十月前對己○○依系爭買回契約之約定行使買回
權，且未完成買回，又自該月起未依系爭買回契約之約定按月給
付利息予己○○，依系爭契約第十二條之約定，上訴人對系爭土
地之買回權，應認於九十六年十月未按月給付利息予己○○時起
即已喪失，而不得再行使。縱認上訴人主張系爭土地係己○○以
乙○○等四人之名義辦理登記屬實，上訴人亦已無從再依系爭買
回契約之約定請求乙○○等四人將系爭土地移轉登記予上訴人。
上訴人先位聲明請求乙○○等四人應將系爭土地所有權全部移轉
登記予上訴人，核屬無據，應予駁回。又上訴人已無買回系爭土
地之權利，上訴人主張己○○於其借款期限未屆至前即將系爭土
地出賣予乙○○等四人，致其受有喪失系爭土地所有權之損害，
自無足採。從而，上訴人依民法第二百二十六條第一項規定，備
位聲明請求己○○賠償三千三百八十萬六千零四十五元，及自起
訴狀繕本送達翌日即九十七年二月十六日起至清償日止，按年息
百分之五計算之利息，亦無理由，應予駁回等詞，為其判斷之基
礎。
惟查黃國於第一審證稱：上訴人大概於九十六年八月份有找伊
要清償；上訴人當時的意思是要馬上清償，伊第一個動作就是聯
絡己○○；伊當場就打手機給己○○；打好幾通，沒有聯絡上等
語（見第一審卷第七八至八○頁）。林金安於第一審證稱：上訴
人於九十六年底有帶三人來伊店裡找伊說要找己○○還錢；當天
伊打電話給己○○，但是電話打不通等語（見第一審卷第八一、
八二頁）。羅義富於原審證稱：伊知道上訴人以系爭土地向己○
○擔保借款之事，上訴人後來有表示要還錢；伊與上訴人三個月
未到時就去黃國，當面向他表示三個月到要還錢，但是黃國
說在之前就把資料交給戊○○、乙○○等人，但是三個月到的時
候，去找黃國，黃國告訴伊與上訴人資料無法取回，也沒有
辦法找到戊○○他們；當天上訴人有帶三張即期支票過去等語（
見原審卷第八三反面、八四頁）。則上訴人於原審主張：按因條
件成就而受不利益之當事人，如以不正當行為阻其條件之成就者
，視為條件已成就。民法第一百零一條第一項定有明文。依證人
羅義富等人之證述，上訴人行使買回權之意思表示及買回價金之
提出時，己○○均無法聯絡，連代書黃國亦無法與其聯絡，系
爭買回之約定顯係因己○○故意避不見面而無法成就，依上開條
文規定，應認買回約定已擬制成就等語（見原審卷第一一七、二
一一頁）。此為重要之攻擊防禦方法，原審未說明其何以不足採
取之理由，即認上訴人之意思表示未達到己○○，未發生買回之
效力，已嫌速斷。次查原審一方面認定黃國並無代己○○為受
領清償買回之權限，惟另一方面卻又認黃國縱有代為受領清償
買回之權限，因上訴人僅提出即期支票，非依債務本旨提出給付
，買回契約尚未發生效力。對於黃國有無代為受領清償買回之
權限，判決理由顯有矛盾。末查己○○給付上訴人之借款二千五
百萬元，其中一千四百萬元，係由乙○○等四人以支票交付己○
○，再由己○○將該支票交付上訴人提示、兌領，此為兩造所不
爭及原審認定之事實（見原審判決第一三頁）。惟原審卻又以上
訴人要買回所提出之給付僅為三張即期支票，而即期支票能否兌
現尚未得知，認上訴人並未依債之本旨提出給付，系爭買回契約
尚未發生效力，而為上訴人先位之訴敗訴之判決，亦不無判決理
由矛盾之違法。上訴論旨，執以指摘原判決先位之訴不當，求予
廢棄，非無理由。又本件先位之訴既有可議，應予廢棄發回，備
位之訴亦無可維持，應併予廢棄發回。
據上論結，本件上訴為有理由。依民事訴訟法第四百七十七條第
一項、第四百七十八條第二項，判決如主文。
中    華    民    國  九十八  年   十二   月  二十四  日
                      最高法院民事第七庭
                          審判長法官  劉  福  聲
                                法官  鄭  玉  山
                                法官  黃  義  豐
                                法官  劉  靜  嫻
                                法官  袁  靜  文
      本件正本證明與原本無異
                                      書  記  官
中    華    民    國  九十九  年    一    月    六    日
                                                      M

司法院資訊處製作；財團法人民間司法改革基金會備份。
